【裁判字號】    91,訴,1261
【裁判日期】    920527
【裁判案由】    拆屋還地
【裁判全文】
臺灣士林地方法院民事判決  九十一年度訴字第一二六一號
    原      告    乙○○○
    訴訟代理人    陳鄭權律師
    複  代理人    劉君豪律師
                  周相甫律師
    被      告    甲○○
右當事人間請求拆屋還地事件，本院判決如左：
    主    文
原告之訴及假執行之聲請均駁回。
訴訟費用由原告負擔。
    事實及理由
一、原告起訴主張：緣坐落台北市○○區○○段二小段二五九地號、二六０地號土地
    為原告所有（以下簡稱：系爭二五九、二六０地號土地），然被告所有坐落台北
    市○○區○○段二小段二五八地號土地上、建號第二０００五號、門牌號碼台北
    市北投區○○○路一００之五號之加強石造二層房屋（以下簡稱：系爭房屋），
    則未經原告同意而無權占有原告所有與之相鄰之系爭二五九、二六０地號土地如
    附圖所示Ａ、Ｂ、Ｃ部分各五點六０平方公尺、十五點二四平方公尺、三點二一
    平方公尺。經原告請求拆除，被告卻置之不理，原告自得依民法第七百六十七條
    前段：所有人對於無權占有或侵奪其所有物者，得請求返還之規定，請求被告拆
    除如附圖所示Ａ、Ｂ、Ｃ部分之地上物，將土地返還原告。次查：系爭房屋原係
    原告所有，所坐落之基地僅有台北市○○區○○段二小段二五八地號土地（以下
    簡稱：二五八地號土地），嗣轉售予訴外人徐添丁，徐添丁始加蓋違建並占有原
    告所有系爭二五九、二六０地號土地如附圖所示Ａ、Ｂ、Ｃ部分，然其就系爭二
    五九、二六０地號土地並無租賃或其他使用權源；旋徐添丁將系爭房屋出售予訴
    外人徐芳瑜，其亦無任何使用系爭二五九、二六０地號土地之權源；被告既自徐
    芳瑜繼受取得系爭房屋，對原告而言，當亦無占用之權源。查依土地登記謄本所
    載，被告所拍得系爭房屋，所坐落之基地為二五八地號土地，面積僅三六二點七
    八平方公尺，本不應占用原告系爭二五九、二六０地號土地；被告於系爭房屋拍
    賣前，得閱覽查封物，已有機會發現拍賣物有無瑕疵，是縱認其抗辯不知系爭房
    屋無權占用原告系爭二五九、二六０地號土地，亦無解於其無權占用原告土地之
    事實，其自未能據此拒絕拆屋還地。至於原告與訴外人徐添丁於民國六十九年四
    月二十四日簽訂系爭房屋之不動產買賣契約書時，系爭二五九、二六０號地號土
    地雖亦為買賣標的，惟其時因宥於法令無法辦理移轉登記，已退還部分價金予買
    方；且系爭二五九、二六０地號土地既未移轉登記予徐添丁，原告仍為所有權人
    ，並無疑問。又被告自九十年九月間起即無權占用原告所有系爭二五九、二六０
    地號土地如附圖所示Ａ、Ｂ、Ｃ部分土地至今，被告受有相當於租金之利益致原
    告受有損害，依民法第一百七十九條之規定，原告自得向被告請求相當於租金之
    不當得利如下：系爭二五九地號土地部分：該地號土地之公告現值為每平方公
    尺新台幣（下同）一萬八千元，被告占用如附圖所示Ａ部分面積五點六０平方公
    尺，且原告得依土地法第一０五條準用第九十七條之規定，以土地價值百分之十
    計算每年租金，復因被告係於九十年八月十六日拍定取得系爭建物，則原告自得
    向被告請求被告自九十年九月一日起至九十一年八月三十一日止占用期間一年內
    相當於租金之不得得利計為一萬零八十元，及自起訴狀繕本送達翌日起至清償日
    止，按年息百分之五計算之利息；並請求被告自九十一年九月一日起，至被告拆
    除如附圖所示Ａ部分地上物並返還土地予原告為止，按年給付原告一萬零八十元
    。系爭二六０地號土地部分：該地號公告現值為每平方公尺一萬八千元，被告
    占用附圖所示Ｂ、Ｃ部分面積各為十五點二四平方公尺及三點二一平方公尺，原
    告同依土地法第一０五條準用第九十七條之規定，以土地價值百分之十計算每年
    租金，並請求被告給付其自九十年九月一日起至九十一年八月三十一日占用期間
    一年之利得計二萬七千四百三十二元及五千七百七十八元，及均自起訴狀繕本送
    達翌日起至清償日止，按年息百分之五計算之利息；並請求被告自九十一年九月
    一日起至被告拆除如附圖所示Ｂ、Ｃ部分之地上物、返還系爭二六０地號土地予
    原告為止，按年各給付原告二萬七千四百三十二元及五千七百七十八元。另按：
    民法第七百九十六條雖規定：土地所有人建築房屋逾越疆界者，鄰地所有人如知
    其越界而不即時提出異議，不得請求移去或變更建築物。然被告並未舉證原告有
    有知悉系爭房屋越界建築而未及時提出異議之情事，則其抗辯：依前揭規定，原
    告已不得請求被告拆屋還地云云，已無足採。況民法第七百九十六條之適用須越
    界者為房屋，如非房屋，或雖為房屋，但可移去或變動者，或在所建房屋整體以
    外越界加建房屋，則無該規定之適用，此有最高法院五十九年度台上字第一七九
    九號、六十二年度台上字第一一一二號判例可資參照。查系爭房屋占用原告系爭
    二六０地號土地如附圖所示Ｃ部分，並非房屋整體結構之一，自無民法第七百九
    十六條之適用。再如鈞院仍認定本件有民法第七百九十六條之適用，則原告爰追
    加備位之訴，依民法第七百九十六條但書之規定，請求被告以相當之價格購買系
    爭房屋越界部分之土地；且因該越界建築之系爭房屋已占用原告系爭二五九、二
    六０地號土地之大部分，所餘存面積已形勢不整而無利用價值，為求土地之完整
    利用以發揮最大經濟效益，爰依建築法第四十五條及土地法第二百十七條規定之
    意旨，請求被告一併購買之。至於請求購買之價格，則以系爭二五九、二六０地
    號土地公告現值加四成計算如附表所示。前開訴之追加與原訴基礎事實同一，應
    屬合法云云；並為先位之聲明：（一）被告應將坐落系爭二五九地號土地上如附
    圖所示Ａ部分、面積五點六０平方公尺，及坐落系爭二六０地號土地上如附圖所
    示Ｂ、Ｃ部分、面積各為十五點二四平方公尺、三點二一平方公尺之地上物拆除
    ，並返還土地予原告。（二）被告應給付原告四萬三千二百九十元，及自起訴狀
    繕本送達翌日起至清償日止，按年息百分之五計算之利息。（三）被告應自九十
    一年九月一日起至拆除如附圖所示Ａ、Ｂ、Ｃ部分地上物、並返還土地之日止，
    各按年給付原告一萬零八十元、二萬七千四百三十二元、五千七百七十八元。（
    三）原告願供擔保請准宣告假執行。另為備位聲明：（一）被告應給付原告一百
    八十六萬零五百十六元。（二）原告願供擔保請准宣告假執行。
二、被告則以：系爭房屋及二五八地號土地係由被告經鈞院八十九年度執字第二二０
    五號強制執行拍賣程序買受，被告係因系爭房屋以點交為拍賣條件，且經查證並
    無糾紛，始於九十年七月二十七日拍定，並於九十年十二月二十五日由法院點交
    完成；被告對系爭房屋有越界占有原告系爭土地如附圖所Ａ、Ｂ、Ｃ部分乙節，
    並不知情，也無過失。且系爭房屋係在五十九年間即建造完成，是原告自行建造
    於所有系爭二五九、二六０地號土地上；後來系爭房屋轉售予訴外人徐添丁，系
    爭二五九、二六０地號土地亦在不動產買賣契約買賣標的之列，雖未辦理移轉登
    記，然原告亦無權請求被告拆屋還地。縱認系爭房屋如附圖所示Ａ、Ｂ、Ｃ部分
    為訴外人徐添丁所建造，被告亦得依民法第七百九十六條之規定主張為越界建築
    ，且原告明知此越界建築之事實未及時提出異議，依法自不得再請求移去或變更
    系爭房屋。至於原告依越界建築之規定追加請求被告購買系爭土地，被告並不同
    意，且系爭土地為山坡地，根本無法利用，被告最多只同意以六十萬元買受，原
    告所請求金額實屬過高等語，資為抗辯；並聲明：（一）原告之訴駁回。（二）
    如受不利之判決，願供擔保請准宣告免為假執行。
三、經查：原告起訴時，係依民法第七百六十七條及第一百七十九條之規定，請求被
    告拆屋還地及給付不當得利；嗣因訴訟進行中，被告提出越界建築之抗辯，乃追
    加備位之訴並聲明請求被告購買越界建築所占用之土地。查其所為訴之追加與原
    起訴所主張之基礎事實同一，並得引用已經調查之訴訟資料，而未甚礙於被告之
    防禦及訴訟之終結，依民事訴訟法第二百五十五條第一項第二款、第七款之規定
    ，其所為訴之追加，自應准許，合先敘明。
四、原告主張：被告所有經本院八十九年度執字第二二０五號強制執行程序、而於九
    十年七月二十七日拍定取得之系爭房屋，確占有被告所有系爭二五九、二六０地
    號土地如附圖所示Ａ部分、面積五點六０平方公尺，及Ｂ、Ｃ部分、面積各十五
    點二四平方公尺、三點二一平方公尺等情，已經本院會同地政人員現場勘測明確
    ，並製有台北市士林地政事務所土地複丈成果圖乙紙附卷可稽，且有原告提出之
    土地及建物登記謄本為據，復經本院調閱前開拍賣抵押物民事執行卷宗查證屬實
    ，兩造就此亦無爭執，應與事實相符。
五、惟查：原告主張：被告所有系爭房屋占用系爭二五九、二六０地號土地如附圖所
    示Ａ、Ｂ、Ｃ部分，並無任何合法權源云云，則為被告所否認，並抗辯：系爭房
    屋占用原告所有系爭二五九、二六０地號土地之部分，係原告自行建造，再輾轉
    讓予訴外人徐添丁、徐芳瑜後，始由被告拍定取得，原告自無權請求被告拆除；
    且縱認系爭房屋占用系爭二五九、二六０地號土地前開部分，係訴外人徐添丁向
    原告購買後始行增建，因原告於出售系爭房屋予徐添丁之同時，亦已將系爭二五
    九、二六０地號土地併同出售予徐添丁，則原告亦不得請求被告拆屋還地等語，
    並提出系爭建物登記簿謄本、徐添丁與原告於六十九年四月二十四日所簽訂之不
    動產買賣契約書影本乙份為證。經查：原告已否認系爭房屋占用系爭土地如附圖
    所示Ａ、Ｂ、Ｃ之部分為其所建造；且依台北市政府工務局五十八年十一月及六
    十九年十二月測繪之空照圖比對結果，固可認如附圖所示Ａ、Ｂ、Ｃ部分於八十
    六年十二月時應已存在，惟是否於六十九年四月二十四日前即已存在，則無法查
    證等情，亦據卷附台北市士林地政事務所九十二年三月十日北市士地二字第０九
    二三０二八四八００號函敘甚明，並有前揭空照圖影本二紙在卷為據；是以尚無
    從認定系爭房屋如附圖所示Ａ、Ｂ、Ｃ部分究為原告自行建造、或係由徐添丁買
    受後始行增建。然按：土地及其土地上之房屋同屬一人所有，而僅將土地或僅將
    房屋所有權讓與他人，或將土地及房屋同時或先後讓與相異之人時，土地受讓人
    或房屋受讓人與讓與人間或房屋受讓人與土地受讓人間，推定在房屋得使用期限
    內，有租賃關係。其期限不受第四百四十九條第一項規定之限制，此於民法第四
    百二十五條之一第一項定有明文。是本件如認系爭房屋如附圖所示Ａ、Ｂ、Ｃ部
    分係原告自行建造，則顯有系爭二五九、二六０地號土地及其上之系爭房屋同屬
    原告所有、而由原告僅將系爭房屋所有權讓與他人即徐添丁之情形；揆諸前揭規
    定，即應推定原告與系爭房屋受讓人即訴外人徐添丁之間，於系爭房屋得使用之
    期限內，有租賃關係，此租賃關係自應由系爭房屋所有權人徐芳瑜及被告輾轉繼
    受，則被告使用系爭土地，自非無權占有。如認系爭房屋如附圖所示Ａ、Ｂ、Ｃ
    部分係徐添丁買受後始行增建，而無民法第四百二十五條之一之土地及上其房屋
    同屬於一人所有之情形；惟查：有關原告與徐添丁於買賣系爭房屋時，亦同時買
    受系爭二五九、二六０地號土地乙節，已經載明於卷附由原告與徐添丁於六十九
    年四月二十四日所簽訂之不動產買賣契約書內屬實，原告對此亦自認無誤（見本
    院九十二年五月十三日言詞辯論筆錄）；雖另主張：系爭二五九、二六０地號土
    地因故未能辦理過戶，已退還部分價金予買方徐添丁云云；然其對此買賣契約嗣
    後變更或部分解除之積極且非常態之主張，並未舉證以實其說，自無足採取。則
    被告抗辯：系爭二五九、二六０地號土地已為訴外人徐添丁買受等語，已堪信為
    真實。是雖依卷附土地登記謄本所載，系爭二五九、二六０地號土地迄未依買賣
    契約移轉登記為買受人徐添丁所有；然徐添丁於系爭二五九、二六０地號土地上
    所為系爭房屋如附圖所示Ａ、Ｂ、Ｃ部分之增建，實係本於前開買賣之法律關係
    所取得占有、使用、收益系爭二五九、二六０地號土地之合法權源；且依前開空
    照圖顯示，系爭房屋如附圖所示Ａ、Ｂ、Ｃ部分至少於六十九年十二月時即已經
    建照完成，已如前述；則迄被告於九十年七月二十七日拍定取得系爭房屋前為止
    ，歷時已二十年有餘，原告並未表示異議，亦堪認其已默許系爭房屋如附圖所示
    Ａ、Ｂ、Ｃ部分繼續使用系爭二五九、二六０地號土地之權利。再參酌最高法院
    四十三年台上字第四七九號判例所示：於租地建築房屋之情形，除當事人間有禁
    止轉讓房屋之特約外，應推定出租人於立約時，即已同意租賃權得隨建築物而移
    轉他人之意旨；依舉重以明輕之原則，應認於本件訴外人徐添丁基於不動產買賣
    契約合法占用系爭土地如附圖所示Ａ、Ｂ、Ｃ部分以增建系爭房屋、嗣將系爭房
    屋輾轉移轉於被告之時，仍可類推適用民法四百二十五條之一之規定，而推定於
    系爭房屋之受讓人即被告與系爭二五九、二六０地號土地所有人即原告之間，於
    系爭房屋得使用期限內，有租賃關係存在。從而，被告抗辯：系爭房屋並未無權
    占用系爭二五九、二六０地號土地如附圖所示Ａ、Ｂ、Ｃ部分等語，洵堪採取。
六、綜上所述，被告所有系爭房屋占用系爭土地如附圖所示Ａ、Ｂ、Ｃ部分，既非無
    權占有；則原告依民法第七百六十七條及第一百七十九條之規定，以先位聲明請
    求被告拆除地上物返還土地及給付不當得利，為無理由，不應准許。且被告所有
    系爭房屋占有系爭土地如附圖所示Ａ、Ｂ、Ｃ部分既有正當權源，自與民法越界
    建築有間；則原告依民七百九十六條但書之規定，以備位之訴請求被告購買系爭
    二五九、二六０地號土地，亦屬無據，應予駁回。原告受敗訴判決，其假執行之
    聲請即失所依據，應併予駁回。
七、因本案事證已臻明確，兩造其餘主張陳述及所提之證據，均毋庸再予審酌，附此
    敘明。
八、據上論結，本件原告之訴為無理由，依民事訴訟法第七十八條判決如主文。
中      華      民      國    九十二    年      五      月    二十七    日
                                        臺灣士林地方法院民事第二庭
~B法      官  李瑜娟
右為正本係照原本作成。
如對本判決上訴須於判決送達後二十日內向本院提出上訴狀。
中      華      民      國    九十二    年      五      月    二十九    日
~B法院書記官  夏珍珍


司法院資訊處製作；財團法人民間司法改革基金會備份。
